【裁判字號】    97,上易,139
【裁判日期】    970416
【裁判案由】    調整租金等
【裁判全文】
臺灣高等法院民事判決                 97年度上易字第139號
上  訴  人即
附帶被上訴人  甲○○
訴 訟 代理人  乙○○
              丙○○
被 上 訴人即
附 帶 上訴人  己○○原名鄭.
              丁○○
              戊○○
兼上三人共同
訴 訟 代理人  庚○○
上列當事人間請求調整租金等事件，上訴人對於中華民國97年1
月7日臺灣臺北地方法院96年度訴字第9775號第一審判決提起一
部上訴，被上訴人提起附帶上訴，本院於97年4月2日言詞辯論終
結，判決如下：
    主      文
上訴及附帶上訴均駁回。
第二審訴訟費用關於上訴部分，由甲○○負擔。附帶上訴部分，
由己○○、丁○○、戊○○、庚○○負擔。
    理      由
一、被上訴人即附帶上訴人己○○、丁○○、戊○○、庚○○（
    下稱己○○等）起訴主張：己○○、戊○○、庚○○及鄭介
    山之被繼承人鄭萬居於民國（下同）45年間將伊所有座落於
    臺北市○○區○○段3 小段第24地號土地（下稱系爭土地）
    出租予上訴人甲○○（下稱甲○○），承租範圍為48平方公
    尺，租期未定。租金曾經原法院判准自80年11月18日起調整
    為每年新台幣（下同）216,330 元，88年間再經原法院調整
    為每年320,622 元，惟自88年起公告地價歷經兩次調整，近
    幾年來不動產買賣價格及租金屢創新高，系爭土地位於臺北
    市○區○○地段，前臨延吉街店面，並與國父紀念館、臺北
    市政府、國泰醫院為鄰，應依96年度公告地價總額10% 計算
    租金。迨91年1月1日，丁○○繼承鄭介山對於系爭土地之應
    有部分，亦繼承出租人地位。為此起訴，求為判決：甲○○
    承租系爭土地之租金自96年11月18日起調整為每年580,651
    元。
二、上訴人即附帶被上訴人甲○○則以：伊承租系爭土地興建磚
    造平房即門牌編號臺北市○○街230 號（下稱系爭房屋），
    因屋齡50年而有修繕之需，於88年間調整租金之訴訟案件審
    理時，始知己○○、戊○○、庚○○及鄭介山僅為系爭土地
    之共有人，伊所交付之租金應有部分屬於另一共有人。又系
    爭房屋出租後，僅獲得每月約49,500元至55,000元不等之租
    金，非如對造所稱緊鄰臺北市○區○○地段。況目前景氣不
    佳，承租人一再更換，且處於低利時代，伊承租系爭土地所
    受利益有限，洵無由再調高租金等語，資為抗辯。
三、原審判決甲○○承租己○○等所有座落臺北市○○區○○段
    3 小段24地號土地（48平方公尺）之租金自97年11月18日起
    調整為每年406,456 元。駁回己○○等其餘之訴。甲○○就
    其不利部分提起一部上訴，上訴聲明為：原判決主文第一項
    命甲○○給付金額超過360,004 元部分廢棄。(二)上開廢棄部
    分，己○○等於第一審之訴駁回。己○○等就其不利部分提
    起附帶上訴，附帶上訴聲明為：(一)原判決主文第二項駁回部
    分廢棄。(二)上廢棄部分，甲○○承租系爭土地應給付己○○
    等97年度之租金差額260,029 元，及自97年11月18日起調整
    為每年580,651元（內含原審已判決給付406,456元）。甲○
    ○答辯聲明：附帶上訴駁回。己○○等答辯聲明為：上訴駁
    回。
四、本件不爭執事項：
  (一)甲○○於45年間向己○○、戊○○、庚○○及鄭介山之被繼
    承人鄭萬居承租系爭土地，面積48平方公尺，租期未定，甲
    ○○嗣後取得45年營304 號營造執照，在系爭土地上興建系
    爭房屋，並往系爭房屋前後增建，目前出租他人使用。91年
    1月1日，鄭介山對系爭土地之應有部分由丁○○繼承。
  (二)系爭土地租金曾經原法院81年度簡上字第106 號判准自80年
    11月18日起調整為每年216,330 元，88年度北簡字第7893號
    判准自88年5月22日起調整為每年320,622元。
  (三)系爭房屋座落位置如88年度北簡字第7893號卷附勘驗筆錄及
    系爭房屋大概位置圖，系爭房屋之範圍及面積如前開卷附土
    地複丈成果圖及甲○○提出之簡圖。
  (四)系爭土地之公告現值及公告地價自88年起迄今確有調高。
五、按共有物之出租因屬管理行為，固應得共有人全體同意，對
    全體共有人始生效力。惟若共有人中一人或數人不同意，亦
    僅發生該出租行為對不同意之共有人不生效力而已，非謂承
    租人得據以為拒絕給付租金或調整租金之藉口（最高法院86
    年台上字第336 判決意旨參照）。查己○○等與訴外人陳曾
    悅子為系爭土地之共有人，己○○等之應有部分合計為3 分
    之1 ，訴外人陳曾悅子應有部分為3分之2，有土地謄本在卷
    可稽（原審卷第78至79頁）。己○○等縱未經其他共有人同
    意而將系爭土地之48平方公尺出租予甲○○，該出租行為僅
    對其他共有人不生效力，對承租人甲○○仍為有效。且系爭
    土地面積為144 平方公尺，依己○○等應有部分3分之1計算
    為48平方公尺，是以，己○○等將系爭土地48平方公尺部分
    出租予甲○○收取租金，未逾越己○○等就系爭土地之應有
    部分範圍為使用收益。甲○○辯稱其所付之租金有屬於另一
    共有人云云，為不可採。
六、按租賃物為不動產者，因其價值之昇降，當事人得聲請法院
    增減其租金。但其租賃定有期限者，不在此限。民法第442
    條定有明文。查己○○等之被繼承人鄭萬居將系爭土地48平
    方公尺出租予甲○○，租期未定，系爭土地之租金曾經原法
    院81年度簡上字第106號判准自80年11月18日起調整為每年2
    16,330元，88年度北簡字第7893號判准自88年5 月22日起調
    整為每年320,622 元。系爭土地之公告現值及公告地價自88
    年起迄今確有調高，有前開判決及公告現值及公告地價查詢
    表附卷可稽（原審卷第4 至13頁、第66頁），兩造不爭執。
    參照首揭說明，己○○等請求調整系爭土地之租金，係屬有
    據。
七、按建築基地之租金，依土地法第105條準用同法第97條第1項
    規定，以不超過申報價額年息10% 為限。次按租賃物為不動
    產者，其價值如有昇漲，出租人依法本得為增租之請求，至
    所加租額之多寡，應以土地繁榮之程度及鄰地租金之比較等
    情形為標準。基地租金之數額，除以基地申報地價為基礎外
    ，尚須斟酌基地之位置，工商業繁榮之程度，承租人利用基
    地之經濟價值及所受利益等項，並與鄰地租金相比較，以為
    決定，並非必達申報總地價年息10% 最高額（最高法院20年
    上字第283號判例、68年台上字第3071號判例要旨參照）。
    經查，甲○○於系爭土地上所建造之系爭房屋位於臺北市○
    ○區○○街，近仁愛路4 段，鄰近國泰醫院及國宅，附近有
    餐飲店、美容店、乾洗店等店家，有甲○○提出之簡圖、原
    法院88年度北簡字第7893號勘驗筆錄及系爭房屋大概位置圖
    、系爭房屋附近市容照片附卷可稽（原審卷第46頁、第81至
    85頁、第59至61頁、本院卷第47至49頁）；延吉街上之店面
    出租為每坪1,500元至4,800元不等，有信義房屋及中信房屋
    網站公告營業用租金資訊在卷可稽（原審卷第62至65頁）；
    系爭房屋現正由甲○○出租予誼信美妝店，每月租金含稅為
    55,000元，有公證書及房屋租賃契約在卷可稽（原審卷第43
    至45頁）；兩造不爭執系爭土地之租金調整曾經原法院88年
    度北簡字第7893號判決調整為每年320,622 元，亦即年息8%
    （原審卷第12頁反面）；又查，系爭房屋自91年12月1 日起
    由甲○○出租予第三人，收取每月租金55,000元至52,000元
    不等，未有大幅調整，有房租租賃契約及公證書4 份在卷可
    稽（原審卷第31至43頁反面）。茲審酌系爭土地座落地區之
    繁榮程度及鄰地租金與承租人利用基地之經濟價值及所受利
    益等項，系爭土地租金以申報地價年息7%計算，可認為適當
    。是以，己○○等請求調整系爭土地之年租金於406,456 元
    （計算式：120969×48×7%＝406456，元以下四捨五入）範
    圍內，為有理由。己○○等主張以系爭土地市價計算投資報
    酬率以為調整租金之依據，殊嫌無據。甲○○抗辯調整6.2%
    較為合理云云，為不可採。
八、按房屋或土地出租人，依民法第442 條提起請求增加租金之
    訴，如起訴前之租金並未按原約定租額付清，則法院准許增
    加之判決，得自出租人調整租金之意思表示時起算。故起訴
    前未為此項意思表示者，即不得溯及請求調整。按租賃物為
    不動產者，因其價值之昇降，當事人個得依民法第442 條聲
    請法院增減其租金，但在未聲請法院增減其租金以前，原約
    定之租金額，並不因租賃不動產價值之昇降，而失其拘束雙
    方當事人之效力。故土地出租人提起請求增加租金之訴，如
    承租人對於起訴前之租金尚未按原約定租金額付清者，法院
    為准許增加之判決，得自出租人為調整租金之意思表示時起
    算；倘起訴前之租金承租人已按原約定租金額給付而發生清
    償之效力者，則法院准許增加之判決，僅得就尚未給付或尚
    未發生之租金為調整（最高法院48年台上字第521號判例、8
    2年台上字第1877號判決意旨參照）。查己○○等固於94年8
    月間向甲○○請求調整租金，惟兩造調解不成立，有調解不
    成立證明書在卷可稽（原審卷第14頁），己○○等於96年11
    月16日起訴請求調整租金。而己○○等於原審96年12月28日
    及本院97年4月2日言詞辯論期日自承甲○○已於96年11 月6
    日或7 日付清系爭土地至97年11月17日之租金（原審卷第49
    頁反面、本院卷第77頁反面）。揆諸首揭說明，起訴前之租
    金如已按原約定租額付清，已發生清償效力，則法院准許增
    加之判決僅得就尚未給付之租金為調整，亦即，本件調整租
    金應以97年11月18日為租金調整日。己○○等主張渠等保留
    其差額請求，故請求自96年11月18日起調整租金，尚非有據
    。
九、系爭土地調整年租金以申報地價年息百分之7，即406,456元
    為適當，並應以97年11月18日之後尚未給付之租金為調整。
    從而，己○○等依民法442 條規定，請求甲○○承租系爭土
    地48平方公尺之租金自97年11月18日起調整為406,456 元為
    有理由，應予准許。逾此部分之請求，為無理由，應予駁回
    。
十、綜上所述，己○○等本於民法第442 條規定，請求甲○○承
    租系爭土地之租金自97年11月18日起調整為每年406,456 元
    ，為有理由，應予准許。逾此所為請求，為無理由，應予駁
    回。原審判決系爭土地租金自97年11月18日起調整每年406,
    456 元，經核於法並無不合。己○○等附帶上訴意旨求予廢
    棄改判，為無理由，應駁回其附帶上訴。甲○○上訴意旨指
    摘原判決不當，求予廢棄改判，為無理由，應予駁回其上訴
    。
十一、本件事證已臻明確，兩造其餘攻擊防禦方法及未經援用之
      舉證，經審酌核與本件判決結果不生影響，不再逐一論述
      ，附此敘明。
十二、據上論結，本件上訴及附帶上訴均為無理由，依民事訴訟
      法第449條第1項、第78條判決如主文。
中    華    民    國    97    年    4    月    16    日
                    民事第二庭
                        審判長法  官  吳謙仁
                              法  官  蘇瑞華
                              法  官  李瓊蔭
正本係照原本作成。
附帶上訴人如不服本判決，應於收受送達後20日內向本院提出上
訴書狀，其未表明上訴理由者，應於提出上訴後20日內向本院補
提理由書狀（均須按他造當事人之人數附繕本）上訴時應提出委
任律師或具有律師資格之人之委任狀；委任有律師資格者，另應
附具律師資格證書及釋明委任人與受任人有民事訴訟法第466條
之1第1項但書或第2項（詳附註）所定關係之釋明文書影本。
中    華    民    國    97    年    4     月    17    日
                              書記官  王才生
附註：
民事訴訟法第466條之1（第1項、第2項）：
對於第二審判決上訴，上訴人應委任律師為訴訟代理人。但上訴
人或其他法定代理人具有律師資格者，不在此限。
上訴人之配偶、三親等內之血親、二親等內之姻親，或上訴人為
法人、中央或地方機關時，其所屬專任人員具有律師資格並經法
院認為適當者，亦得為第三審訴訟代理人。


司法院資訊處製作；財團法人民間司法改革基金會備份。
